---
title: "Estatística espacial - Dados de Área"
subtitle: 'Lista de Exercícios 8'
author: "Antônio, Giordano, João Lucas, Kevin, Leonardo e Letícia"
date: "2023"
output:
  html_document:
    toc: true
    number_sections: true
    toc_float:
      collapsed: false
      smooth_scroll: false
---

```{r, include=FALSE}
library(tidyverse)
library(readxl)
library(sf)
library(dplyr)
library(plotly)
library(leaflet)
library(sp)
library(INLA)
library(spdep)
library(kableExtra)
```

```{r setup, include=FALSE}
knitr::opts_chunk$set(
	echo = TRUE,
	error = FALSE,
	message = FALSE,
	warning = FALSE
)
```


## Questão 1 {-}

Escolha uma base de dados de área e faça as seguintes análises:

### a) Comente sobre a escolha da base e qual a variável de interesse. {-}

O banco de dados escolhido refere-se ao número de homicídios em 2019 para os municípios do estado do Rio Grande do Sul. O banco de dados foi extraído do site do Instituto de Pesquisa Econômia Aplicada, [Atlas da Violência](https://www.ipea.gov.br/atlasviolencia/filtros-series).

```{r, results='hide'}
# Dados iniciais
homicidios <- read.csv2("bancos iniciais/homicidios.csv", 
                        encoding = "UTF-8") %>% 
  filter(periodo == 2019) %>% select(1, 2, "num" = valor)
taxa <- read.csv2("bancos iniciais/taxa-homicidios.csv", 
                  encoding = "UTF-8") %>% 
  filter(periodo == 2019) %>%  select(1, 2, "taxa" = valor)
codigos_ibge <- read.csv2("bancos iniciais/codigos_ibge.csv", 
                          encoding = "UTF-8") %>%
  mutate("cod" = codigo) %>% select(-codigo)
populacao <- read_xlsx("bancos iniciais/populacao_rs2019.xlsx")

valores <- full_join(homicidios, taxa, by = c("cod", "nome")) %>%
  filter(cod %in% codigos_ibge$cod) %>% unique() %>%
  full_join(populacao, by = c("nome" = "municipio")) %>%
  mutate(taxa = (num/populacao)*100000,
         cod = as.character(cod)) %>%
  mutate(cod = ifelse(nome == "Coronel Barros", "4305871", cod))

shp <- st_read("shapefile/RS_Municipios_2019.shp") %>%
  filter(CD_MUN %in% codigos_ibge$cod)

dados <- left_join(shp, valores, by = c("CD_MUN" = "cod")) %>%
  select(CD_MUN, NM_MUN, "homicidios" = num, taxa, populacao, geometry)
```

A nossa variável de interesse para este caso é o número de homicídios por município no estado do Rio Grande do Sul. Abaixo, temos um mapa com o valor da variável de interesse em cada cidade. Vale ressaltar que o banco de dados disponível não continha a informação do município de Coronel Barros.

```{r}
pal <- colorBin("Reds", domain = dados$homicidios)

leaflet(dados) %>%
  addProviderTiles(providers$OpenStreetMap.Mapnik) %>%
  addPolygons(fillColor = ~pal(homicidios), 
              weight = 1.5,
              opacity = 0.7,
              fillOpacity = 0.7,
              color = "gray",
              highlight = highlightOptions(
                weight = 5,
                color = "#666",
                fillOpacity = 0.7,
                bringToFront = TRUE),
              label = sprintf("Município: %s - Homicídios: %s", 
                              dados$NM_MUN, dados$homicidios),
              labelOptions = labelOptions(
                style = list("font-weight" = "normal", padding = "6px 11px"),
                textsize = "10px",
                direction = "auto")) %>%
  addLegend(pal = pal, 
            values = ~dados$homicidios, 
            opacity = 0.7, 
            title = "Total de Homícidios por Munícipio",
            labFormat = labelFormat(digits = 3),
            position = "bottomright")
```

### b) Calcule a proporção da variável de interesse. {-}

Para o cálculo da proporção da variável, foi utilizado o banco de dados disponibilizado pela professora com o número de habitantes por município do RS. Então, também foi feito um mapa com esta proporção calculada.

```{r}
dados$taxa <- dados$homicidios/dados$populacao
dados$taxa100000 <- dados$taxa * 100000
pal <- colorBin("Reds", domain = dados$taxa100000)

leaflet(dados) %>%
  addProviderTiles(providers$OpenStreetMap.Mapnik) %>%
  addPolygons(fillColor = ~pal(taxa100000), 
              weight = 1.5,
              opacity = 0.7,
              fillOpacity = 0.7,
              color = "gray",
              highlight = highlightOptions(
                weight = 5,
                color = "#666",
                fillOpacity = 0.7,
                bringToFront = TRUE),
              label = sprintf("Município: %s - Proporção: %s", 
                              dados$NM_MUN, round(dados$taxa100000, 2)),
              labelOptions = labelOptions(
                style = list("font-weight" = "normal", padding = "6px 11px"),
                textsize = "10px",
                direction = "auto")) %>%
  addLegend(pal = pal, 
            values = ~(dados$taxa100000), 
            opacity = 0.7, 
            title = "Taxa de Homícidios por 100.000 habitantes",
            labFormat = labelFormat(digits = 3),
            position = "bottomright")
```

Vale destacar que para o mapa, foi utilizada a taxa por 100 mil habitantes para melhor entendimento. Podemos ressaltar também que houve uma diferença em relação ao primeiro mapa, que continha apenas o número de homicídios por cidade.

### c) Faça um mapa da taxa calcule a SMR e faça um gráfico de dispersão considerando essas taxas e o tamanho da população. {-}

### d) Calcule o índice de moran para esses dados. {-}

### e) Calcule o risco relativo um modelo sem efeito aleatório espacial. {-}  

### f) Calcule o risco relativo utilizando o modelo BYM2, utilize alguma covariável. {-}  

$$Y_i|\theta_i  \sim Poisson (E_i\theta_i ), \; \; \; \; i = 1,2,...,n$$
onde $Y_i$ é o número de óbitos de diabetes do município $i$, $E_i$ representa o número esperado de óbitos do município $i$, neste caso:

$$\log(\theta_i ) = \beta_0 + \beta_1*X_1 +  b_i$$
onde 

$$\textbf{b} = \frac{1}{\tau_b}(\sqrt{1-\phi} \textbf{v} + \sqrt{\phi}\textbf{u})$$
$$\textbf{u} ∼ N(0, \frac{\phi}{\tau_b} Q^−)$$ 

é o efeito aleatório espacial (modelo ICAR), $Q$ é a inversa da matriz de covariância e é baseada na matriz de vizinhança $W$ ($W=1$ se as áreas compartilham fronteira e 0 c.c.).



$$\textbf{v} ∼ N(0, \frac{1-\phi}{\tau_b} I)$$

é o efeito aleatório puro.

$\tau_b$ é o parâmetro de precisão que controla a variância marginal do efeito aleatório.

$\phi$ é o parâmetro de mistura que mede a proporção da variância marginal explicada pelo efeito aleatório estruturado.



### g) Interprete os parâmetros estimados do modelo da letra _e_. {-}



### h) Qual a diferença entre as taxas do modelo bayesiano e a SMR? {-}




