---
title: "moran"
author: "Antonio Oss Boll"
date: "2023-04-13"
output: html_document
---

```{r, include=FALSE}
library(tidyverse)
library(readxl)
library(sf)
library(dplyr)
library(plotly)
library(leaflet)
library(sp)
library(spdep)
library(kableExtra)
```

                                   
# Essa lista pode ser feita em grupos de ATÉ 7 pessoas. {-}

## O alun@ ou grupo deverá apresentar o código da anáise no dia 14 de abril. 50% da nota é o código (crie uma pasta no github) e 50% da nota é a apresentação (15 minutos) {-}

```{r setup, include=FALSE}
knitr::opts_chunk$set(
	echo = TRUE,
	error = FALSE,
	message = FALSE,
	warning = FALSE
)
```


```{r, results='hide'}
# Dados iniciais
homicidios <- read.csv2("bancos iniciais/homicidios.csv", 
                        encoding = "UTF-8") %>% 
  filter(periodo == 2019) %>% select(1, 2, "num" = valor)
taxa <- read.csv2("bancos iniciais/taxa-homicidios.csv", 
                  encoding = "UTF-8") %>% 
  filter(periodo == 2019) %>%  select(1, 2, "taxa" = valor)
codigos_ibge <- read.csv2("bancos iniciais/codigos_ibge.csv", 
                          encoding = "UTF-8") %>%
  mutate("cod" = codigo) %>% select(-codigo)
populacao <- read_xlsx("bancos iniciais/populacao_rs2019.xlsx")

valores <- full_join(homicidios, taxa, by = c("cod", "nome")) %>%
  filter(cod %in% codigos_ibge$cod) %>% unique() %>%
  full_join(populacao, by = c("nome" = "municipio")) %>%
  mutate(taxa = (num/populacao)*100000,
         cod = as.character(cod)) %>%
  mutate(cod = ifelse(nome == "Coronel Barros", "4305871", cod))

shp <- st_read("shapefile/RS_Municipios_2019.shp") %>%
  filter(CD_MUN %in% codigos_ibge$cod)

dados <- left_join(shp, valores, by = c("CD_MUN" = "cod")) %>%
  select(CD_MUN, NM_MUN, "homicidios" = num, taxa, populacao, geometry)

pal <- colorBin("Reds", domain = dados$homicidios)
```

### c) Calcule o índice de moran para esses dados. {-}

- Índice de Moran global

```{r}
dados$homicidios[is.na(dados$homicidios)] <- 0
dados$prop_obitos <- dados$homicidios/dados$populacao

## matriz de vizinhança - rainha ##
w <- poly2nb(dados$geometry, row.names = dados$NM_MUN)
ww <- nb2listw(w, style = 'B') #faz a matriz de pesos 0 ou 1

## calculo do teste ##
i_moran <- moran.mc(dados$prop_obitos, ww, nsim = 9999)
i_moran

ggplot(data.frame('indice' = i_moran[['res']]), aes(x = indice))+
  geom_density(size = 1, fill = 'gray90')+
  geom_vline(xintercept = i_moran$statistic, col = 'red')+
  theme_minimal()
#hist(i_moran[["res"]])
```
Observando o p-valor do teste, vejo que ele foi significativo, rejeitando a hipotese nula. Portanto, o indice de moran nao eh 0. Para a sua estimativa, seu valor eh 0.091348. Por ser um valor positivo, isso indica que ha a similaridade no comportamento de areas proximas e vizinhas. Alem disso, por ser um valor baixo, posso concluir que essa similaridade nao eh tao forte.

- Índice de moran local

```{r}
valores_local_moran <- localmoran(dados$prop_obitos, ww)


# valor do índice de moran local
ggplot(data.frame(valores_local_moran))+
  geom_histogram(aes(x = Ii), bins = 8, fill = rgb(.5,.7,.8,1))+
  xlab('moran local')+ylab('frequência')+
  theme_minimal()
```

Nesse grafico, observo que muitos valores possuem autocorrelacao espacial proximos de 0. 
  
Os que possuem uma autocorrelacao espacial maior que 0 possuem valores semelhantes aos seus vizinhos imediatos. 
  
Diferentemente, os que possuem uma autocorrelacao espacial menor que 0 possuem valores diferentes.

```{r}
# significância
ggplot(data.frame(valores_local_moran))+
  geom_histogram(aes(x = valores_local_moran[,5]), bins = 10, fill = rgb(1,.2,.4))+
  geom_vline(xintercept = 0.05)+
  xlab('p-valores')+ylab('frequência')+
  theme_minimal()
```

Nesse grafico, observo o tamanho dos municipios que possuem um p valor significativo.

```{r}

data.frame(valores_local_moran) %>%
  select(1,5) %>%
  top_n(-10)


mp <- moran.plot(dados$prop_obitos, ww, labels=as.character(dados$NM_MUN), pch=19)
```

Observando na tabela, vejo que os municipios que possuem um p valor significativo sao aqueles que possuem a autocorrelacao maior/menor que 0.

No grafico de moran, vejo aqueles municipios que possuem um maior numero de vizinhos, ou seja, uma maior influencia.


```{r}
dados$valor_moran = valores_local_moran[,1] #valores do i de moran local
dados$significancia_moran = valores_local_moran[,5] #significancia do i de moran local

pal <- colorNumeric("RdYlBu", domain = dados$significancia_moran, reverse = TRUE)

leaflet(dados) %>%
  addProviderTiles(providers$OpenStreetMap.Mapnik) %>%
  addScaleBar(position = c("bottomleft"), options = scaleBarOptions(imperial= FALSE)) %>%
      addPolygons(fillColor = ~pal(significancia_moran), 
                  weight = 1.5,
                  opacity = 0.7,
                  fillOpacity = 0.7,
                  color = "gray",
                  highlight = highlightOptions(
                    weight = 5,
                    color = "#666",
                    fillOpacity = 0.7,
                    bringToFront = TRUE),
                  label = sprintf("%s - p valores moran %s", dados$NM_MUN, round(dados$significancia_moran,3)),
                  labelOptions = labelOptions(
                    style = list("font-weight" = "normal", padding = "6px 11px"),
                    textsize = "10px",
                    direction = "auto")) %>%
  addLegend(pal = pal, values = ~significancia_moran, opacity = 1,  
            title = "p-valores Moran", position = 'bottomright')

```

Observando o grafico, vejo alguns p valores significativos.
  
Isso indica que algumas regioes possuem uma forte autocorrelacao, como por exemplo Nonoai.
  
Diferentemente de Serio, que possui um p-valor alto, indicando uma autocorrelacao muito baixa.
  
Serio possui 3 homicidios com uma populacao muito baixa, podendo ser considerado um outlier.


```{r}
pal <- colorNumeric("RdYlBu", domain = dados$valor_moran, reverse = TRUE)

leaflet(dados) %>%
  addProviderTiles(providers$OpenStreetMap.Mapnik) %>%
  addScaleBar(position = c("bottomleft"), options = scaleBarOptions(imperial= FALSE)) %>%
      addPolygons(fillColor = ~pal(valor_moran), 
                  weight = 1.5,
                  opacity = 0.7,
                  fillOpacity = 0.7,
                  color = "gray",
                  highlight = highlightOptions(
                    weight = 5,
                    color = "#666",
                    fillOpacity = 0.7,
                    bringToFront = TRUE),
                  label = sprintf("%s - Moran local: %s", dados$NM_MUN, round(dados$valor_moran,3)),
                  labelOptions = labelOptions(
                    style = list("font-weight" = "normal", padding = "6px 11px"),
                    textsize = "10px",
                    direction = "auto")) %>%
  addLegend(pal = pal, values = ~valor_moran, opacity = 1, title = 'Moran local',
            position = 'bottomright')
```

Para esse grafico, vejo Nonoai novamente com um valor muito alto. Dessa vez, para o indice de moran.
  
Isso indica que esse municipio possui uma autocorrelacao espacial com seus vizinhos imediatos muito forte.

```{r}
### LISA
dados$Sgini <- scale(dados$prop_obitos)
dados$lag <- lag.listw(ww, dados$prop_obitos)
dados$pval <- dados$significancia_moran
  
  
breaks <- seq(1, 5, 1)
labels <- c("High-High", "Low-Low", "High-Low", "Low-High", "Not Signif.")
np <- findInterval(dados$quad_sig, breaks)
colors <- c("red", "blue", "lightpink", "skyblue2", "white")
  
dados$quad_sig <- ifelse(dados$Sgini >= 0 & dados$lag >= 0 & dados$pval <= 0.05, 1, 
                        ifelse(dados$Sgini <= 0 & dados$lag <= 0 & dados$pval <= 0.05, 2, 
                               ifelse(dados$Sgini >= 0 & dados$lag <= 0 & dados$pval <= 0.05, 3, 
                                      ifelse(dados$Sgini >= 0 & dados$lag <= 0 & dados$pval <= 0.05, 4, 5))))

dados$quad_sig <- factor(
    dados$quad_sig,
    levels = c(1, 2, 3, 4, 5),
    labels = c(
      "Alto-Alto",
      "Baixo-Baixo",
      "Alto-Baixo",
      "Baixo-Alto",
      "Nao Significativo"
    )
  )
  
pal <-
    colorFactor(
      palette = c("red", "blue", "purple", "orange", "gray"),
      domain = dados$quad_sig
    )
  y = dados$quad_sig
  
  leaflet(dados) %>%
    addProviderTiles(providers$OpenStreetMap.Mapnik) %>%
    addScaleBar(position = c("bottomleft"), options = scaleBarOptions(imperial= FALSE)) %>%
    addPolygons(
      fillColor = ~ pal(dados$quad_sig),
      weight = 1.5,
      opacity = 1,
      fillOpacity = 0.7,
      color = "gray",
      highlight = highlightOptions(
        weight = 5,
        color = "#666",
        fillOpacity = 0.7,
        bringToFront = TRUE
      ),
      label = sprintf("%s - %s", dados$NM_MUN, dados$quad_sig),
      labelOptions = labelOptions(
        style = list("font-weight" = "normal", padding = "6px 11px"),
        textsize = "10px",
        direction = "auto"
      )
    ) %>%
    addLegend(
      pal = pal,
      values = ~ dados$quad_sig,
      opacity = 0.7,
      title = NULL,
      labFormat = labelFormat(digits = 5),
      position = "bottomright"
    ) %>%
    addScaleBar(position = 'bottomleft')

```

Para esse ultimo grafico, visualizo aquelas regioes que possuem uma taxa alta de homicidios e possuem uma autocorrelacao alta.
