---
title: "Estatística espacial - Dados de Área"
subtitle: 'Lista de Exercícios 8'
author: "Márcia Barbian"
date: "2023"
output:
  html_document:
    toc: true
    number_sections: true
    toc_float:
      collapsed: false
      smooth_scroll: false
---

```{r, include=FALSE}
library(tidyverse)
library(readxl)
library(sf)
library(dplyr)
library(plotly)
library(leaflet)
library(sp)
library(INLA)
library(spdep)
library(kableExtra)
```

                                   
# Essa lista pode ser feita em grupos de ATÉ 7 pessoas. {-}

## O alun@ ou grupo deverá apresentar o código da anáise no dia 14 de abril. 50% da nota é o código (crie uma pasta no github) e 50% da nota é a apresentação (15 minutos) {-}

```{r setup, include=FALSE}
knitr::opts_chunk$set(
	echo = TRUE,
	error = FALSE,
	message = FALSE,
	warning = FALSE
)
```


## Questão 1 {-}

Escolha uma base de dados de área e faça as seguintes análises:

https://www.ipea.gov.br/atlasviolencia/filtros-series

```{r}
# Dados iniciais
homicidios <- read.csv2("homicidios.csv", 
                        encoding = "UTF-8") %>% 
  filter(periodo == 2019) %>% select(1, 2, "num" = valor)
taxa <- read.csv2("taxa-homicidios.csv", 
                  encoding = "UTF-8") %>% 
  filter(periodo == 2019) %>%  select(1, 2, "taxa" = valor)
codigos_ibge <- read.csv2("codigos_ibge.csv", 
                          encoding = "UTF-8") %>%
  mutate("cod" = codigo) %>% select(-codigo)
populacao <- read_xlsx("populacao_rs2019.xlsx")

valores <- full_join(homicidios, taxa, by = c("cod", "nome")) %>%
  filter(cod %in% codigos_ibge$cod) %>% unique() %>%
  full_join(populacao, by = c("nome" = "municipio")) %>%
  mutate(taxa = (num/populacao)*100000,
         cod = as.character(cod)) %>%
  mutate(cod = ifelse(nome == "Coronel Barros", "4305871", cod))

shp <- st_read("RS_Municipios_2019.shp") %>%
  filter(CD_MUN %in% codigos_ibge$cod)

dados <- left_join(shp, valores, by = c("CD_MUN" = "cod")) %>%
  select(CD_MUN, NM_MUN, "homicidios" = num, taxa, populacao, geometry)

pal <- colorBin("Reds", domain = dados$homicidios)

leaflet(dados) %>%
  addProviderTiles(providers$OpenStreetMap.Mapnik) %>%
  addPolygons(fillColor = ~pal(homicidios), 
              weight = 1.5,
              opacity = 0.7,
              fillOpacity = 0.7,
              color = "gray",
              highlight = highlightOptions(
                weight = 5,
                color = "#666",
                fillOpacity = 0.7,
                bringToFront = TRUE),
              label = sprintf("Município: %s - Homicídios: %s", 
                              dados$NM_MUN, dados$homicidios),
              labelOptions = labelOptions(
                style = list("font-weight" = "normal", padding = "6px 11px"),
                textsize = "10px",
                direction = "auto")) %>%
  addLegend(pal = pal, 
            values = ~dados$homicidios, 
            opacity = 0.7, 
            title = "Total de Homícidios por Munícipio",
            labFormat = labelFormat(digits = 3),
            position = "bottomright")
```

### a) Comente sobre a escolha da base e qual a variável de interesse. {-}


### b) Calcule a proporção da variável de interesse. {-}


### c) Faça um mapa da taxa calcule a SMR e faça um gráfico de dispersão considerando essas taxas e o tamanho da população. {-}

Mapa da taxa será representado a seguir:
```{r}
pal <- colorNumeric("Reds", domain = dados$taxa, reverse = F)

leaflet(dados) %>%
  addProviderTiles(providers$OpenStreetMap.Mapnik) %>%
  addPolygons(fillColor = ~pal(dados$taxa), 
              weight = 1.5,
              opacity = 0.7,
              fillOpacity = 0.7,
              color = "gray",
              highlight = highlightOptions(
                weight = 5,
                color = "#666",
                fillOpacity = 0.7,
                bringToFront = TRUE),
              label = sprintf("%s - Taxa: %s - Pop: %s", 
                              dados$NM_MUN, round(dados$taxa,3), dados$populacao),
              labelOptions = labelOptions(
                style = list("font-weight" = "normal", padding = "6px 11px"),
                textsize = "10px",
                direction = "auto")) %>%
  addLegend(pal = pal, 
            values = ~dados$taxa, 
            opacity = 0.7, 
            title = "Taxa de Homícidios por Munícipio",
            labFormat = labelFormat(digits = 3),
            position = "bottomright")


```

Mapa do tamanho populacional por Munícipio:
```{r}
pal <- colorNumeric("Reds", domain = dados$populacao, reverse = F)

leaflet(dados) %>%
  addProviderTiles(providers$OpenStreetMap.Mapnik) %>%
  addPolygons(fillColor = ~pal(dados$populacao), 
              weight = 1.5,
              opacity = 0.7,
              fillOpacity = 0.7,
              color = "gray",
              highlight = highlightOptions(
                weight = 5,
                color = "#666",
                fillOpacity = 0.7,
                bringToFront = TRUE),
              label = sprintf("%s - Pop: %s", 
                              dados$NM_MUN, dados$populacao),
              labelOptions = labelOptions(
                style = list("font-weight" = "normal", padding = "6px 11px"),
                textsize = "10px",
                direction = "auto")) %>%
  addLegend(pal = pal, 
            values = ~dados$populacao, 
            opacity = 0.7, 
            title = "Tamanho populacional por Munícipio",
            labFormat = labelFormat(digits = 3),
            position = "bottomright")

```


Taxa global:
```{r}
dados2 <- dados %>%
  filter(!is.na(homicidios) & !is.na(populacao))
r <- sum(dados2$homicidios)/sum(dados2$populacao)
r*10000
```

Homicídios esperados:
```{r}
dados2$esperados <- r*dados2$populacao
```

Taxa de mortalidade padronizada (SMR):
```{r}
dados2$tmp <- dados2$homicidios/dados2$esperados
kable(head(cbind(dados2$NM_MUN, round(dados2$esperados,3), round(dados2$tmp,3)), 10),
      col.names = c('Município','Óbitos esperados','TMP'))

```

Mapa de taxa de mortalidade padronizada:
```{r}
pal <- colorNumeric("Reds", domain = dados2$tmp, reverse = F)

leaflet(dados2) %>%
  addProviderTiles(providers$OpenStreetMap.Mapnik) %>%
  addPolygons(fillColor = ~pal(dados2$tmp), 
              weight = 1.5,
              opacity = 0.7,
              fillOpacity = 0.7,
              color = "gray",
              highlight = highlightOptions(
                weight = 5,
                color = "#666",
                fillOpacity = 0.7,
                bringToFront = TRUE),
              label = sprintf("%s - SMR: %s - hom/pop = %s/%s", 
                              dados2$NM_MUN, round(dados2$tmp,3), dados2$homicidios, dados2$populacao),
              labelOptions = labelOptions(
                style = list("font-weight" = "normal", padding = "6px 11px"),
                textsize = "10px",
                direction = "auto")) %>%
  addLegend(pal = pal, 
            values = ~dados2$tmp, 
            opacity = 0.7, 
            title = "SMR por Munícipio",
            labFormat = labelFormat(digits = 3),
            position = "bottomright")
```

Mudando a escala:

```{r}
intervalos <- classInt::classIntervals(var = dados2$tmp, n = 9, style = "fisher")

pal2 <- colorBin(palette="Reds", domain = dados2$tmp, bins = intervalos[['brks']], reverse = F)


leaflet(dados2) %>%
  addProviderTiles(providers$OpenStreetMap.Mapnik) %>%
  addPolygons(fillColor = ~pal2(dados2$tmp), 
              weight = 1.5,
              opacity = 0.7,
              fillOpacity = 0.7,
              color = "gray",
              highlight = highlightOptions(
                weight = 5,
                color = "#666",
                fillOpacity = 0.7,
                bringToFront = TRUE),
              label = sprintf("%s - SMR: %s - hom/pop = %s/%s", 
                              dados2$NM_MUN, round(dados2$tmp,3), dados2$homicidios, dados2$populacao),
              labelOptions = labelOptions(
                style = list("font-weight" = "normal", padding = "6px 11px"),
                textsize = "10px",
                direction = "auto")) %>%
  addLegend(pal = pal2, 
            values = ~dados2$tmp, 
            opacity = 0.7, 
            title = "SMR por Munícipio",
            labFormat = labelFormat(digits = 3),
            position = "bottomright")
```

Mapa da variância estimada da Taxa de Mortalidade Padronizada:

```{r}
dados2$var <- dados2$tmp/dados2$esperados

intervalos <- c(0,.1,.2,.5,1,1.5,2.5,3.5,4.5,10,22)

pal2 <- colorBin(palette="Reds", domain = dados2$var, bins = intervalos, 
                 reverse = F)

leaflet(dados2) %>%
  addProviderTiles(providers$OpenStreetMap.Mapnik) %>%
  addScaleBar(position = c("bottomleft"), options = scaleBarOptions(imperial= FALSE)) %>%
      addPolygons(fillColor = ~pal2(var), 
                  weight = 1.5,
                  opacity = 0.7,
                  fillOpacity = 0.7,
                  color = "gray",
                  highlight = highlightOptions(
                    weight = 5,
                    color = "#666",
                    fillOpacity = 0.7,
                    bringToFront = TRUE),
                  label = sprintf("%s - tmp: %s - pop: %s", dados2$NM_MUN, round(dados2$var,4), dados2$populacao),
                  labelOptions = labelOptions(
                    style = list("font-weight" = "normal", padding = "6px 11px"),
                    textsize = "10px",
                    direction = "auto")) %>%
  addLegend(pal = pal2, values = ~tmp, opacity = 1, title = "Variância TMP",
            position = 'bottomright')
```


- Gráfico de dispersão

```{r, warning=FALSE}
ggplotly(ggplot(dados2) +
  geom_point(aes(x = populacao, y = tmp, label = NM_MUN), alpha = .5) +
  geom_hline(yintercept = 1)+
    theme_minimal())
```

As maiores taxas estão presentes naqueles municípios com populações pequenas.

Densidade das Taxas de Mortalidade Padronizadas:
```{r}
ggplot(dados2, aes(x = tmp))+
  geom_density(fill = 'gray90', size = 1)+
  theme_minimal()
```

A maioria dos municípios possuem uma TMP próxima de 1.


### d) Calcule o índice de moran para esses dados. {-}

### e) Calcule o risco relativo um modelo sem efeito aleatório espacial. {-}  

### f) Calcule o risco relativo utilizando o modelo BYM2, utilize alguma covariável. {-}  

$$Y_i|\theta_i  \sim Poisson (E_i\theta_i ), \; \; \; \; i = 1,2,...,n$$
onde $Y_i$ é o número de óbitos de diabetes do município $i$, $E_i$ representa o número esperado de óbitos do município $i$, neste caso:

$$\log(\theta_i ) = \beta_0 + \beta_1*X_1 +  b_i$$
onde 

$$\textbf{b} = \frac{1}{\tau_b}(\sqrt{1-\phi} \textbf{v} + \sqrt{\phi}\textbf{u})$$
$$\textbf{u} ∼ N(0, \frac{\phi}{\tau_b} Q^−)$$ 

é o efeito aleatório espacial (modelo ICAR), $Q$ é a inversa da matriz de covariância e é baseada na matriz de vizinhança $W$ ($W=1$ se as áreas compartilham fronteira e 0 c.c.).



$$\textbf{v} ∼ N(0, \frac{1-\phi}{\tau_b} I)$$

é o efeito aleatório puro.

$\tau_b$ é o parâmetro de precisão que controla a variância marginal do efeito aleatório.

$\phi$ é o parâmetro de mistura que mede a proporção da variância marginal explicada pelo efeito aleatório estruturado.


### g) Interprete os parâmetros estimados do modelo da letra _e_. {-}



### h) Qual a diferença entre as taxas do modelo bayesiano e a SMR? {-}

As taxas do modelo bayesiano são mais suaves e permite "compartilhar" valores muitos altos/baixos com seus vizinhos.
Na taxa de mortalidade padronizada (SMR), quando o tamanho da população diminui, a variância da estimativa $Var(\hat\theta_i) = θ_i/E_i$ cresce.
As taxas do modelo bayesiano são mais robustos ao lidar com outliers.













